【裁判字號】    88,易,4952
【裁判日期】    900828
【裁判案由】    詐欺
【裁判全文】
臺灣高雄地方法院刑事判決                        八十八年度易字第四九五二號
    公  訴  人  臺灣高雄地方法院檢察署檢察官
    被      告  乙○○
    被      告  丙○○
右列被告等因詐欺案件，經檢察官提起公訴（八十八年度偵字第七二三號），本院判
決如左：
    主  文
乙○○、丙○○均無罪。
    理  由
一、公訴意旨略以：被告乙○○與丙○○為夫妻關係，各任台光旅行社股份有限公司
    （以下簡稱台光公司）高雄分公司之業務經理及會計經理，均為高雄分公司之實
    際負責人，明知高雄分公司之財力狀況已極不佳，竟共同意圖為自己不法之所有
    ，於民國八十七年七月三十日，在高雄縣永安鄉工業區○○○路六號甲○○○塗
    料股份有限公司（以下簡稱關西塗料公司）二樓會議室，向關西塗料公司籌備委
    員戊○○、丁○○、戴彰德、謝冠雄、靖正誼等五人訛稱：台光公司係由美國US
    A SAFEWAY TRAVEL SERVICE CO.全資擁有的附屬機構，美國母公司創業十五年來
    ，本者一貫的服務及合理價位享譽四海，憑藉歷年豐富經驗，提供台灣及世界各
    地訂房、機票、租車及特別行程等服務，讓您在世界暢行無慮等語，致前開五位
    籌備委員誤信其有帶團出遊之品質與能力，而陷於錯誤，同意由台光公司取得承
    辦機會，並於同年八月十四日由關西塗料公司與被告乙○○及丙○○簽立「甲○○○塗料公司八七年度海外旅行普吉島、珊瑚島、割喉島四日旅遊契約書」，同
    日並誤將簽約訂金新台幣（下同）四十七萬八千八百元匯款與台光公司後，由台
    光公司負責人己○○（另經公訴人為不起訴處分確定）將前開訂約金於同年月十
    五日匯款與被告乙○○，詎被告乙○○及丙○○於訂約並取得團費後，竟未付清
    機票款，致八十七年十一月十二日關西塗料公司Ａ、Ｂ、Ｃ三組員工眷屬，竟有
    Ｃ組七十六名原計畫由高雄小港國際機場搭乘華航ＣＩ─七七五次班機出境者均
    無法成行，另Ａ、Ｂ二組成員第三夜無房可住，又Ｂ組三十七名團員中有八人未
    預定回程機票，是以回國後被告乙○○及丙○○原當負起善後之責，豈知二人均
    避不見面，逕遷移他處，關西塗料公司始知受騙，因認被告乙○○與丙○○共同
    涉有刑法第三百三十九條第一項之詐欺罪嫌云云。
二、按犯罪事實應依證據認定之，無證據不得推定其犯罪事實；不能證明被告犯罪者
    ，應諭知無罪之判決，刑事訴訟法第一百五十四條、第三百零一條第一項分別定
    有明文。次按刑法第三百三十九條第一項詐欺罪之成立，以意圖為自己或第三人
    不法所有，以詐術使人將本人或第三人之物交付為要件，所謂以詐術使人交付，
    必須被詐欺人因其詐術而陷於錯誤，若其所用方法，不能認為詐術，亦不致使人
    陷於錯誤，即不構成該罪。（最高法院四十六年台上字第二六○號判例參照）。
    且認定不利於被告之事實，須依積極證據，苟積極證據不足為不利於被告事實之
    認定，即應為有利於被告之認定，更不必有何有利之證據。再事實之認定，應憑
    證據，如未能發現相當證據，或證據不足以證明，自不能以推測或擬制之方法，
    以為裁判之基礎。另告訴人之告訴，係以使被告受刑事訴追為目的，是其陳述是
    否與事實相符，仍應調查其他證據以資審認。又被害人之陳述如無瑕疪，且就其
    他方面調查又與事實相符，固足採為科刑之基礎，倘其陳述尚有瑕疪，則在未究
    明前，遽採為論罪科刑之根據，即難認為適法（最高法院三十年上字第八一六號
    、四十年台上字第八六號、五十二年台上字第一三○○號、六十一年台上字第三
    ○九九號分別著有判例可資參照）。至於債務人於債之關係成立後，如有未依債
    之本旨履行民事債務之情形，在一般社會經驗上可能之原因甚多，縱令是出於惡
    意不為履行，苟無足以證明其在債之關係發生時，自始即具有不法所有意圖之積
    極證據，亦僅能令負民事之遲延給付責任，依刑事訴訟法第一百五十四條之規定
    ，尚不得據此債信違反之客觀事態，而推定債務人原有詐欺之犯意。
三、本件公訴人認被告等共同涉有前揭詐欺之罪嫌，無非係以被告二人確為台光公司
    高雄分公司之實際負責人，且台光公司高雄分公司積欠勞保費、滯納金、建保費
    及營業稅，其財務狀況已顯然無支付能力，而無帶團出遊之能力，及同案被告己○○、證人丁○○之指述，另被告二人於簽約後即有票據退票及拒絕往來之紀錄
    ，益見其於收受告訴人之訂約金後，財務狀況仍未行改善，並非因告訴人押尾款
    方致被告二人缺現繳納機票款，又被告等於訂約後迄至出團前有長達近三個月之
    期間可供規畫，然被告二人迄至臨行前方購票、且無法繳清現款，益證其財務狀
    況之劣，其等於向告訴人爭取立約機會及訂約之際，已明知無支付能力、無力帶
    團出國，有詐欺之故意甚明，則被告二人於八十七年十一月十二日雖確有帶所餘
    團員出國，並委由台光公司負責人己○○帶台北團出國，然被告二人於八十七年
    七月間已無支付、帶團出遊能力一節已如前述，其仍謊稱有國際級服務品質，致
    使告訴人公司陷於錯誤而與之簽約，並致事後無力給付機票費用導致七十六團員
    無法出國，被告二人有詐欺之故意無誤，渠等事後雖有帶所餘團員出國仍無解於
    其犯行等情為其論罪之依據。然訊據被告乙○○、丙○○固均坦承係台光公司高
    雄分公司之負責人，有與關西塗料公司簽約帶團前往國外旅遊，及有七十六名組
    員無法順利出團，並與關西塗料公司有旅遊糾紛之事實，惟均堅決否認有何共同
    詐欺之犯行，均辯稱：因關西塗料公司後來增加二十三名團員，惟並未給付此部
    分的團費，且代辦機票及餐飲住宿之旅行社均要求以現金給付，一時間無法給付
此部分之現金，以致於高雄有七十六名團員無法出團，出團的團員第三夜是由團
    員自行刷卡付費才得住宿，有八名團員因經濟艙已額滿，故自行刷卡改訂商務艙
    始得搭同班飛機回國，回國後有與關西塗料公司開協調會，因關西塗料公司要求
    一百倍的賠償金，以致於無法償還，並沒有詐欺之意圖等語。經查：(一)被告等與
    關西塗料公司簽訂國外旅遊契約書，係經由關西塗料公司於八十七年七月三十日
    從五家旅行社在關西塗料公司二樓會議室簡報後，由籌備委員決定由台光公司高
    雄分公司得標承接關西塗料公司八十七年度員工海外旅遊等情，業據證人即籌備
    委員丁○○於偵查中及本院審理時證述綦詳，並有甲○○○塗料股份有限公司八
    七年度海外旅遊建議書、甲○○○塗料股份有限公司八七年度海外旅遊普吉、珊
    瑚島、割喉島四日遊旅遊契約書各一份附卷可稽，顯見本件關西塗料公司員工海
    外旅遊並非由被告等積極主動向告訴人關西塗料公司要約而承辦，而係經由該公
    司籌備委員從五家旅行社中加以評比始決定由台光公司高雄分公司得標，是其承
    辦關西塗料公司員工海外旅遊之行為模式顯與一般詐欺之犯行係由行為人積極主
    動向被害人詐騙之方式有所不同，自難認被告等自始即有詐騙關西塗料公司之意
    思。(二)又美國USA SAFEWAY TRAVEL SERVICE CO.確係證人己○○所經營之事實，
    業據證人己○○於本院審理時證述屬實，且為台光公司之制式簡介，則被告等於
    海外旅遊建議書所稱：台光公司係由美國USA SAFEWAY TRAVEL SERVICE CO.全資
    擁有的附屬機構，美國母公司創業十五年來，本者一貫的服務及合理價位享譽四
    海，憑藉歷年豐富經驗，提供台灣及世界各地訂房、機票、租車及特別行程等服
    務，讓您在世界暢行無慮等語自無虛妄。(三)另被告等與關西塗料公司簽訂海外旅
    遊契約書後，有於八十七年九月十二日至十四日帶同關西塗料公司委員丁○○、
    謝冠雄及鈴木善巳等人前往普吉島先行探查路線，並委由信安旅行社、三公旅行
    社、京城旅行社、泰國安順旅行社代辦機票、餐飲住宿事宜，且於八十七年十一
    月十二日帶團出遊，並於回國後與關西塗料公司召開泰國普吉島事件處理會議等
    情，亦據證人丁○○於本院審理時證述明確，並有認購機票簽認單、團體請款單
    、團體收費單及泰國普吉島事件處理會議議事錄、償還條件說明等件在卷可憑，
    衡諸常情被告等果真自始即有詐騙之意思，大可於起初達到目的收取八成訂金後
    即置之不理，又何須再帶同關西塗料公司人員前往普吉島探查路線，並訂購機票
    、餐飲住宿，且帶團前往普吉島旅遊，並於發生旅遊糾紛後再與關西塗料公司召
    開處理會議之理，顯見被告等尚無不法所有之詐欺意圖，至為灼然。(四)再從被告
    等與關西塗料公司簽訂海外旅遊契約並收取關西塗料公司給付之八成訂金，即有
    預先勘查路線、訂購機票、餐飲住宿及帶團出發前往普吉島旅遊觀之，顯係依一
    般旅遊之交易習慣無訛，是被告等雖未能順利完成此次旅遊，然債務人未依債務
    本旨履行給付者，依一般社會經驗而言，原因非一，其因不可歸責之事由無法給
    付，或因合法主張抗辯事由而拒絕給付，甚至債之關係成立後，始行惡意遲延給
    付，皆有可能，非必即出於自始無意給付之詐欺犯罪一端，尚難以單純債務不履
    行之狀態，即推定被告等自始即有不法所有之意圖，且係施用詐術，逕認應以詐
    欺罪責相繩。(五)綜核上述，本件應僅係單純之民事債務糾葛，尚難認被告等向關
    西塗料公司招攬旅遊之初有何不法所有之意圖及施用詐術之行為，被告等所為與
    刑法第三百三十九條第一項詐欺取財罪之犯罪構成要件尚屬有間。此外，本院復
    查無其他積極證據足資認定被告等有何公訴人所指共同詐欺之犯行，既不能證明
    被告等犯罪，揆諸首揭規定及說明，依法自應為被告等無罪之諭知。
據上論斷，應依刑事訴訟法第三百零一條第一項，判決如主文。
中      華      民      國    九十      年      八      月    二十八    日
                                    臺灣高雄地方法院刑事第一庭
                                        法  官    陳玉聰
右正本證明與原本無異。
如不服本判決，應於判決送達後十日內，向本院提出上訴狀。
                                        書記官    鄭淑臻
中      華      民      國      九十    年      八      月     二十八   日


司法院資訊處製作；財團法人民間司法改革基金會備份。
